【裁判字號】    97,消債抗,304
【裁判日期】    971204
【裁判案由】    聲請更生程序
【裁判全文】
臺灣高雄地方法院民事裁定           97年度消債抗字第304號
抗  告  人  甲○○○○○○
上列抗告人因消費者債務清理事件聲請更生，對於中華民國97年
9 月3 日本院97年度消債更字第586 號裁定提起抗告，本院裁定
如下：
    主  文
抗告駁回。
抗告程序費用新台幣壹仟元由抗告人負擔。
    理  由
一、抗告意旨略以：抗告人積欠中國信託商業銀行股份有限公司
    （下稱中國信託銀行）等債權人計新台幣（下同）1,747,31
    3 元，於民國95年4 月25日依金融主管機關協調成立之中華
    民國銀行公會會員辦理消費金融案件無擔保債務協商機制，
    與債權人達成分期還款協議，同意自95年5 月起、分80期、
    利率0%、每月繳納23,855元方式償還（下稱系爭協商），並
    依協議內容繳款至95年11月止。惟抗告人因於95年11月間失
    業，致無法繼續履約，且於夜市擺攤之收入，僅足供維持生
    活，有不可歸責於己之事由，致履行協商內容顯有重大困難
    。原裁定逕予駁回聲請，顯有違誤，爰依法提起本件抗告，
    並聲明：原裁定廢棄，並准為更生之聲請。
二、按債務人與金融機構協商成立者，不得聲請更生或清算，但
    因不可歸責於己之事由，致履行顯有重大困難者，不在此限
    ；本條例施行前，債務人依金融主管機關協調成立之中華民
    國銀行公會會員辦理消費金融案件無擔保債務協商機制與金
    融機構成立之協商，準用前項之規定；消費者債務清理條例
    （下稱消債條例）第151 條第5 項、第6 項定有明文。衡諸
    債之關係，係以當事人間之信賴關係為基礎，為社會經濟組
    織之重要支柱，故當事人於以法律行為追求自己之利益之際
    ，亦應顧及對方之利益，並考量債權債務在社會上之作用，
    本於誠實及信用之原則，行使債權及履行債務，是對於已陷
    入經濟上困境之消費者，若任其於惡性循環之債務窘境中自
    生自滅，將衍生嚴重之社會問題，難以維持安定之社會經濟
    秩序，故為兼顧債權人、債務人雙方之利益，對陷於經濟上
    困境之消費者，乃允其於消債條例施行後，得選擇以重建型
    之更生程序或清算型之清算程序清理其債務，藉以妥適調整
    債務人與債權人及其他利害關係人間之權利義務關係，保障
    債權人獲得公平受償，並謀求消費者經濟生活之重建復甦機
    會。惟對於已與金融機構協商成立，或於本條例施行前，已
    依金融主管機關協調成立之中華民國銀行公會會員辦理消費
    金融案件無擔保債務協商機制與金融機構成立協商之債務人
    ，若非因不可歸責於己之事由，致履行顯有重大困難，僅係
    為圖謀減免債務，而不為債務之履行，自有違債權契約為誠
    信契約之本旨，故依消債條例第151 條第6 項準用同條第5
    項前段之規定，不得聲請更生或清算，始能避免肇致道德危
    險。又按聲請更生或清算不合程式或不備其他要件者，法院
    應以裁定駁回之，但其情形可以補正者，法院應定期間先命
    補正，消債條例第8 條亦有明文規定。
三、經查：
  (一)抗告人積欠中國信託銀行等債權人計1,747,313 元債務，前
    依金融主管機關協調成立之中華民國銀行公會會員辦理消費
    金融案件無擔保債務協商機制與債權人達成分期還款協議，
    同意自95年5 月起、分80期、利率0%、每月繳納23,855元方
    式償還，而抗告人僅繳納至95年11月止，即未再依協議繼續
    履行分期償還等情，有聲請人提出之債權人清冊1 份、財團
    法人金融聯合徵信中心當事人綜合信用報告1 份、協議書及
    還款證明（見原審卷第8 至10頁、第19至21頁、第22至35頁
    ）等附卷可稽。
  (二)查，抗告人陳稱伊償還系爭協商月付金之經濟來源，係受雇
    於北高雄水族館之薪資、打零工收入及夜市擺攤獲利總成，
    方能勉強支撐等語，堪認於系爭協商成立時，抗告人之經濟
    收入狀況確足以支應生活所需及系爭協商款。又查，抗告人
    固主張伊於95年11月間失業，且親友資助中斷，無法繼續履
    行系爭協商條件，有不可歸責於己之事由而毀諾云云；惟抗
    告人於95年11月間失業，係肇因於自行辭去北高雄水族館工
    作，業據抗告人陳報在卷（見原審卷第46頁），即係因可歸
    責於己之事由，自陷於收入短少之情狀，且抗告人亦未提出
    有何不可歸責於己而毀諾之情事。從而，足認抗告人尚無因
    不可歸責於己之事由而致履行顯有重大困難之情形存在。
  (三)按受扶養權利者，以不能維持生活而無謀生能力者為限，民
    法第1117條第1 項定有明文；同條第2 項規定，前項無謀生
    能力之限制，於直系血親尊親屬不適用之，即直系血親尊親
    屬受扶養者，仍須以不能維持生活者為限（最高法院87年度
    台上字第1696號判決意旨參照）。質言之，直系尊親屬受扶
    養之權利雖不以無謀生能力為限，仍須具備不能維持生活之
    要件。經查，抗告人之父謝春雄於95年間任職利達煤氣行，
    所得收入84,650元，且有台北富邦商業銀行利息所得5,75 0
    元，有謝春雄95年度綜合所得稅各類所得資料清單1 份（見
    原審卷第71頁）可按，足見抗告人之父並無不能維持生活之
    情事。從而，抗告人主張尚須支付父親謝春雄扶養費用云云
    ，即屬無據。
  (四)據上而論，抗告人雖有於系爭協商清償期間收入減少，致履
    行困難之情事，然此係因可歸責於抗告人之事由，又抗告人
    亦無法立證證明其確於與金融機關達成系爭協商後，有不可
    歸責於己之事由，且依系爭協商條件履行亦非顯有重大困難
    ，應屬聲請更生之要件不備，又無從補正，依首揭條文之意
    旨，自應駁回其更生之聲請。原裁定據此駁回抗告人更生之
    聲請，於法並無違誤，抗告意旨猶執前詞，指摘原裁定不當
    ，為無理由，應予駁回。
四、據上論結，本件抗告為無理由，依消費者債務清理條例第15
    條，民事訴訟法第495 條之1 第1 項、第449 條第1 項、第
    95條、第78條，裁定如主文。
中    華    民    國    97    年    12    月     4    日
                  民事第五庭  審判長法  官  李昭彥
                                    法  官  李育信
                                    法  官  洪榮家
上為正本係照原本作成。
不得再抗告。
中    華    民    國    97    年    12    月     4    日
                                    書記官  胡美儀


司法院資訊處製作；財團法人民間司法改革基金會備份。
